臺灣臺中地方法院刑事判決　96年度易字第4926號
公　訴　人　臺灣臺中地方法院檢察署檢察官
被　　　告　甲○○
上列被告因重利案件，經檢察官提起公訴（96年度偵字第5391、
7779號），本院判決如下：
    主    文
甲○○乘他人急迫，貸以金錢，而取得與原本顯不相當之重利，
處有期徒刑陸月，如易科罰金，以新臺幣壹仟元折算壹日。減為
有期徒刑參月，如易科罰金，以新臺幣壹仟元折算壹日。又乘他
人急迫，貸以金錢，而取得與原本顯不相當之重利，處有期徒刑
伍月，如易科罰金，以新臺幣壹仟元折算壹日。減為有期徒刑貳
月又拾伍日，如易科罰金，以新臺幣壹仟元折算壹日。應執行有
期徒刑伍月，如易科罰金，以新臺幣壹仟元折算壹日。
    犯罪事實
一、甲○○基於重利之犯意，在位於臺中縣大里市○○路○段二
    百二十一號之「全民當舖」內，乘他人急迫而貸款予需款孔
    急之不特定人，以收取與原本顯不相當之重利，嗣有：
（一）丁○○於民國九十五年十二月下旬某日，因急需用錢以發
      放工資，乃透過丙○○之介紹（非共犯，理由容後述），
      得知甲○○可借款，遂至上開當舖內，向甲○○借款新臺
      幣（下同）十二萬元，並約定以每個月為一期，每期月利
      率百分之五，並預扣第一期利息六千元後，現場交付現金
      十一萬四千元予丁○○，丁○○則當場交付一紙發票日為
      九十六年一月二十八日、發票人為毅峰工程有限公司、付
      款人為新光商業銀行水湳分行、面額為十二萬元之支票予
      甲○○，用以償還本金及利息，而乘丁○○急迫之際貸與
      金錢，以取得與原本顯不相當之重利，而該紙支票經提示
      已兌現。（下稱犯罪事實一）。
（二）丁○○又於九十六年一月十五日，因工資發放尚有問題，
      仍急需用錢，乃再透過丙○○介紹，於上址向甲○○借款
      十五萬六千七百五十元，並約定以每月為一期，每期月利
      率百分之十，並當場預扣第一期利息一萬五千六百七十五
      元後，當場交付現金十四萬一千零七十五元予丁○○，丁○○並交付發票日為九十六年二月十五日、支票號碼為Ｆ
      Ｘ0000000號、發票人為毅峰工程有限公司、付款
　    人為新光商業銀行水湳分行、面額為十五萬六千七百五十
      元之支票一紙予甲○○，用以償還本金及利息，甲○○即
      以此方式，乘丁○○急迫之際貸與金錢，以取得與原本顯
      不相當之重利（下稱犯罪事實二）。嗣經丁○○報警處理
      而查獲，並扣得上開支票號碼ＦＸ0000000號支票
      一紙而查獲上情。
二、案經臺中市警察局移送臺灣臺中地方法院檢察署檢察官偵查
    起訴。
    理　由
壹、程序部分：
    按被告以外之人於審判外之言詞或書面陳述，除法律有規定
    者外，不得作為證據，刑事訴訟法第一百五十九條第一項定
    有明文，此即學理上所稱之「傳聞證據排除法則」，而依上
    開法律規定，傳聞證據原則上固無證據能力，但如法律別有
    規定者，即例外認有證據能力。又被告以外之人於審判外之
    陳述，雖不符合同法第一百五十九條之一至第一百五十九條
    之四之規定，但經當事人於審判程序同意作為證據，法院審
    酌該言詞陳述或書面陳述作成時之情況，認為適當者，亦得
    為證據，當事人、代理人或辯護人於法院調查證據時，知有
    第一百五十九條第一項不得為證據之情形，而未於言詞辯論
    終結前聲明異議者，視為有前項之同意，此觀諸同法第一百
    五十九條之五規定甚明。查本判決所引用之證人即被害人丁○○（下稱證人丁○○）、證人丙○○、乙○○於警詢及偵
    查中所為之證述，屬於審判外之陳述，為傳聞證據，然被告
    於本院審理時未表示意見，顯不予爭執，且迄至言詞辯論終
    結前亦未曾聲明異議，本院審酌上開證據資料製作時之情況
    ，尚無違法不當及證明力明顯過低之瑕疵，亦認為以之作為
    證據應屬適當，且指訴內容係針對被告是否從事重利之事，
    為證明本案犯罪事實所必要，故揆諸上開規定，爰依刑事訴
    訟法第一百五十九條之五規定，認上揭證據資料均例外認有
    證據能力，合先敘明。
貳、實體部分：
一、訊據被告甲○○矢口否認有何重利犯行，辯稱：伊確有借款
    給證人丁○○，但借款當時並未收取利息，並無事先預扣利
    息云云。惟查：
（一）被告甲○○先後二次借款予證人丁○○之金額為十二萬元
      、十五萬六千七百五十元，並分別約定月利率為百分之五
      、百分之十，並在預扣第一個月之利息後交付現金予證人
      丁○○等事實，業據被告甲○○於偵查中曾坦承：二次借
      款共借二十七萬六千七百五十元予證人丁○○，利息是一
      個月百分之五等語（見臺灣臺中地方法院檢察署九十六年
      度偵字第五三九一號，下稱偵一卷，第八頁）及：借錢給
      證人丁○○之利息，是五分…利息是伊與丙○○一人一半
      ，但要給金主二分要扣掉等語（見偵一卷，第二十四頁）
      及警詢中自承：共有二次借貸，第一次是十二萬元，收利
      息六千元，期間是一個月，第二次是十五萬六千七百五十
      元，利息七千五百元，期間是一個月…都是按月以百分之
      五計息等語（見警卷，第二、三頁），核與證人丁○○於
      警詢時證稱：一共借二次錢，第一次是九十五年十二月下
      旬，拿上游包商毅峰工程有限公司在新光商業銀行水湳分
      行之面額十二萬元之支票，第二次是九十六年一月十五日
      ，面額十五萬六千七百五十元，利息是以月計算，先扣除
      百分之十利息，第一次拿十二萬元之支票，扣除利息一萬
      二千元，實拿十萬八千元，第二次面額十五萬六千七百五
      十元，扣除利息一萬五千六百七十五元，實拿現金十二萬
      一千二百元等語（見警卷第七頁）及偵查中結證稱：伊有
      拿支票向被告甲○○借錢，總共向被告甲○○借二次錢，
      第一次支票有兌現，第一次調現時利息一個月百分之五，
      都有先預扣利息…第二次是九十六年一月十五日，月息是
      一成，扣掉第一個月利息一萬五千六百八十五元，約定票
      載日期九十六年二月十五日到期要還款…擔保方式就是用
      支票，及後來開同額的本票，是在九十六年二月二日所開
      等語（見偵一卷，第十八、十九頁），及本院審理時結證
      稱：伊是透過丙○○，因為伊有工程上的工資發放不足，
      所以有一張票是毅峰工程行開的，面額是十二萬元之支票
      ，伊透過丙○○問什麼地方可以換，丙○○說全民當舖可
      以換，伊就與丙○○一起去…伊確定當天伊是票拿過去，
      被告甲○○才拿錢給伊，伊是拿十二萬元的票給被告甲○○，被告甲○○給伊的金額是十萬多，不滿十二萬的部分
      是先預扣的利息，當時約定支票到期日兌現後，被告甲○○直接領十二萬元，當時的確沒有談到利息…。第二次也
      是伊要發工資，當時也有張票沒有兌現，伊也是問丙○○
      哪個地方可以調，證人丙○○說將票傳真給被告甲○○，
      那張票到期日是二月十五日…也是被告甲○○將錢拿給伊
      ，金額是十四萬多的現金，伊是以十五萬六千多的票向被
      告甲○○調現，伊向被告甲○○借的錢就是票面金額，那
      次也沒有約定利息，就是由被告甲○○將票直接兌現，被
      告甲○○給伊十四萬多元。（法官問：第一次不是覺得利
    　息很高，為何第二次又向被告調？）因為伊沒有地方可以
      兌現，且工人一直催討…（檢察官問：剛才稱借錢是工人
      催錢，向被告甲○○調的時候，有無向被告甲○○說明這
      件事情？）伊有跟被告甲○○提到工資的問題…（檢察官
      問：給被告甲○○兩張支票有無兌現？）第一張有，第二
      張還沒有到期，他們就催伊要談清償的事情。所以也沒有
      等到支票兌現。…（檢察官問：除了收此兩張票以外，有
      無收其他利息？）沒有等語（見本院卷第十六頁）。對照
      證人丙○○於偵查中結證稱：第一次有先扣利息…百分之
      二是給被告甲○○去調現金的朋友，其他是給我及被告甲○○，我和被告甲○○是對分，當天先扣掉第一期利息一
      萬多元等語（見偵一卷，第二十八頁、第三十頁）及本院
      審理時結證稱：「…我與證人丁○○是朋友，證人丁○○
      因為資金調度不足需要支應，證人丁○○問我有無門路可
      否以票換現金，之前因為選舉的關係，證人丁○○就認識
      我，且我也是作工的，證人丁○○就請我幫他問門路，問
      我是否可以票換現金…被告甲○○是我卡拉ＯＫ認識的朋
      友，我就問被告甲○○可否票貼，被告甲○○稱會想辦法
      。第一張十二萬元的票，我有與丁○○去當舖…（法官問
      ：兩次借票的過程中，有無談到利息？）百分之二…（檢
      察官問：偵訊的時候，有稱第二次有扣掉利息一萬多元？
      是否屬實）被告甲○○也有說扣掉的錢要給我作介紹費，
      約八千元…（檢察官問：確定有扣掉一萬多元？）確實有
      如偵訊所言等語（見本院卷第十八頁至二十頁），另有證
      人乙○○於警詢時證稱：「…我只知道證人丁○○以面額
      十五萬六千七百五十元的支票作質押，結果實際只拿到十
      四萬一千二百元，…證人丁○○跟我說三十天收取支票面
      額一成利息等語（見警卷第十三頁），而證人乙○○警詢
      所言，經本院審理期日當庭提示，亦經證人乙○○確認無
      訛（見本院卷第二十一頁）。是以，就上開被告甲○○於
      警詢、偵查中所曾自白之內容，佐以證人丁○○、丙○○
      及乙○○之證述內容，雖然就二次支票實拿金額、票面金
      額、犯罪事實一之借貸利率等，有若干不一致之證述，然
      觀之整體證述內容，就證人丁○○向被告甲○○有二次借
      貸，每次均持支票為質押，均以每個月為計息單位，均以
      預扣第一期利息後交付現金予證人丁○○等情，則大致證
      述一致，是堪信為真實。
（二）又衡之常情，親屬間借貸，仍然會有計算利息之情形，何
      況證人丁○○與被告甲○○間，係透過證人丙○○之介紹
      ，以證人丁○○與被告甲○○之關係而言，並非摯友親故
      ，而證人丁○○作為其質押之對象，又僅係未屆至票載發
      票日之遠期支票，而非得依票據法第一百二十三條據以聲
      請法院強制執行之本票，故證人丁○○提供之支票能否順
      利兌現，猶未可知，被告甲○○焉能在無利可圖，且債權
      能否實現未明之情況下，放心借款予證人丁○○？故被告
      甲○○在證人丁○○僅提供支票為擔保下，竟願意在無任
      何利息約定之情況下，商借共二十七萬多元，此與上開常
      情相悖甚明。從而，本院認被告甲○○二次借款予證人丁○○之金額均非微，而提供擔保之標的，又僅係兌現與否
      未明之支票，此與常情大相逕庭，故被告甲○○辯稱並無
      任何利率，而係由證人丁○○於二次借貸清償後，再以紅
      包向被告甲○○致意等詞，顯係事後為圖卸責之詞，不足
      採信。況上揭證人丙○○、乙○○所證利息先預扣之事實
      ，亦與證人丁○○所述既大致相符，故本院認上揭證人丙○○、乙○○及丁○○之證詞，較為可信。
（三）而被告甲○○借款予證人丁○○之利息，就犯罪事實一部
      分，係月利率百分之五，就犯罪事實二部分，為月利率百
      分之十，經核算年息分別為百分之六十、一百二十，遠逾
      民法第二百零五條所規定之法定利率上限（百分之二十）
      ，自與原本顯不相當，亦可認定。此外，復有扣案之支票
      號碼ＦＸ0000000號支票乙紙可資佐憑。從而，本
      件事證明確，被告甲○○之重利犯行，洵堪認定。
二、核被告甲○○所為，係犯刑法第三百四十四條之重利罪。被
    告二次重利犯行間，犯意各別，行為不同，應分論併罰。爰
    審酌被告犯罪手段尚屬平和，且證人丁○○亦自承犯罪事實
    二所示之支票尚未兌現，故被告甲○○就犯罪事實二所借款
    之金錢尚未獲得清償；惟犯罪後被告甲○○仍矢口否認犯行
    ，態度不佳等一切情狀，分別量處如主文所示之刑，並定其
    應執行之刑及諭知易科罰金之折算標準。又本件被告二次犯
    罪之時間，均係在九十六年四月二十四日以前，所犯符合中
    華民國九十六年罪犯減刑條例所定之減刑條件，應依該減刑
    條例第二條第一項第三款之規定，均減其宣告刑二分之一，
    並依該條例第九條、第十條第一項之規定，定其應執行之刑
    並諭知易科罰金之折算標準。
三、另證人丁○○於九十六年一月十五日所簽發之支票一張（發
    票日為九十六年二月十五日、支票號碼為ＦＸ000000
    0號、發票人為毅峰工程有限公司、付款人為新光商業銀行
    水湳分行、面額為十五萬六千七百五十元），係證人丁○○
    於借款時，簽發予被告作為債權擔保之用。惟上開支票是否
    為犯罪所得，應斟酌支票所載面額是否均係犯罪所得，如全
    係犯罪所得始得沒收。而重利罪之被害人非不必交付利息，
    仍應交付法定限制內之利息。證人丁○○開立之支票交予被
    告收執，既係供作擔保借款債務之用，其超出借款本金部分
    應包括用以清償法定限制內之利息及限制外之重利，限制外
    之重利固係犯罪所得，限制內之利息即非犯罪所得，自不能
    全部視為犯罪所得。而刑法第三十八條第一項第三款所謂因
    犯罪所得之物，係指該物全部係犯罪所得而言，如非全部而
    僅係不能分割之其中一部係犯罪所得，自不得視為全部犯罪
    所得予以沒收。況如沒收，被告依法可向被害人求償借貸之
    本金及合法之利息，將無該本票作為憑據，從而自不得沒收
    該張本票（臺灣高等法院暨所屬法院八十七年度法律座談會
    刑事類法律問題第十九號研討結果參照)，附此敘明。
四、又被告甲○○雖於偵查中曾稱：利息是伊與證人丙○○平分
    ，一人一半，但要給金主二分要扣掉等語（見偵一卷，第三
    十頁），然遍查卷內並無積極證據可證明證人丙○○收受利
    息之一半，係基於與被告甲○○間之共同犯意聯絡，或參與
    重利罪之構成要件行為之分擔，尚無法認證人丙○○與被告
    甲○○所犯之重利罪有共犯關係，併此敘明。
據上論斷，應依刑事訴訟法第二百九十九條第一項前段，刑法第
第三百四十四條、第四十一條第一項前段、第五十一條第五款，
刑法施行法第一條之一第一項、第二項前段，中華民國九十六年
罪犯減刑條例第二條第一項第三款、第七條、第九條、第十條，
判決如主文。
中　　華　　民　　國　　96　　年　　11　　月　　19　　日
                  刑事第十一庭  法  官  林慶郎
上正本證明與原本無異。
如不服本判決，應於送達後十日內向本院提出上訴狀（須附繕
本），上訴於臺灣高等法院臺中分院。
上訴書如未敘述理由，應於上訴期間屆滿後20日內補提理由書於
本院。
                                書記官  巫偉凱
中　　華　　民　　國　　96　　年　　11　　月　　19　　日
附錄論罪科刑法條
中華民國刑法第344條
乘他人急迫、輕率或無經驗貸以金錢或其他物品，而取得與原本
顯不相當之重利者，處1年以下有期徒刑、拘役或科或併科1千元
以下罰金。
